【裁判字號】    88,訴,13
【裁判日期】    890131
【裁判案由】    侵權行為損害賠償
【裁判全文】
臺灣高等法院民事判決  八十八年度訴字第十三號
    原      告  甲○○
    訴訟代理人  顏文正律師
    複 代理 人  楊宏暉      住台北市○○○路○段二十五號三樓之三
    被      告  乙○○      住台北市○○○路○段九十六號二樓之二
    訴訟代理人  曾俊哲律師
右當事人間請求侵權行為損害賠償事件，原告提起附帶民事訴訟，經本院刑事庭裁定
移送民事庭，本院判決如左︰
    主  文
被告應給付原告新台幣壹佰肆拾萬元，及自八十七年十二月十七日起，至清償日止，
按年息百分之五計算之利息。
原告其餘之訴及其假執行之聲請駁回。
訴訟費用由被告負擔十五分之十四，餘由原告負擔。
本判決第一項於原告以新台幣肆拾萬元供擔保後，得假執行。但被告如於假執行程序
實施前，以新台幣壹佰肆拾萬元，為原告預供擔保，得免為假執行。
    事  實
甲、原告方面：
一、聲明：
  (一)被告應給付原告新台幣壹佰伍拾萬元，及自八十七年十二月十七日起至清償日止
    ，按年息百分之五之利息。
  (二)訴訟費用由被告負擔。
  (三)原告願供擔保，請准宣告假執行。
二、陳述：
  (一)緣被告於民國（下同）八十七年二月十五日凌晨二時四十分，駕駛車牌號碼ＣＫ
    ─七九五一號自用小客車，沿台北縣三重市○○路○段，由新莊往三重方向行駛
    ，途經重新路五段與五谷王南街路交叉路口，適遇紅燈，原告駕駛之車牌號碼Ｅ
    Ｃ─二六二號營業客車因等待號誌，而停於被告所駕汽車同一車道前方，被告應
    注意遵守燈光號誌，且與前車之間保持隨時可以煞車之距離，且依當時情形又無
    不能注意之情形，竟疏未注意停車且與前車保持適當距離，自後追撞原告所駕駛
    之汽車，原告因此受有胸部、背部挫傷、腰椎第四節、第五節脊椎骨折之傷害，
    業經臺灣士林地方法院八十七年交自字第一七號刑事判決、台灣高等法院八十七
    年交上易字第五四八號刑事判決確定，被告之侵權行為已堪認定。又，經台灣省
    台北縣區車輛行車事故鑑定委員會鑑定結果，認定被告行車未保持安全距離，為
    肇事原因，是被告自有過失。原告因被告之過失行為造成上述傷害，被告應依法
    負損害賠償責任。
  (二)依民法第一百八十四條第一項前段、第一百九十三條第一項、第一百九十五條第
    一項前段規定，原告得請求被告賠償新台幣（下同）一百五十萬元，項目如左：
  １、醫療費用：原告因受傷住院治療、復健，共計支出醫療費用六萬八千五百八十
      元。
  ２、休業損失：原告從事計程車業，依台北市計程車客運商業同業工會函所示，原
      告每日平均營業收入為一千六百三十四元，原告因傷住院五天無法營業，其休
      業損失為八千一百七十元。
  ３、減少勞動能力之損害：原告所受之傷勢，經治療復建後，仍經醫師判定「其右
      下肢仍遺有顯著運動障害」，依勞工保險條例第五十三條附表之勞工保險殘障
      給付標準表障害項目第一四一項「一下肢遺存顯著運動障害者」，其殘廢等級
      為「七」級，再依各殘廢等級喪失或減少勞動能力比率表，減少勞動能力之比
      率為百分之六九˙二一。原告每月收入為四萬二千四百七十八元，每年收入為
      五十萬九千七百三十六元，則原告每年減少之收入為三十五萬二千七百八十八
      元，原告現年四十歲，距退休之年限六十歲，尚有二十年之工作時間，依霍夫
      曼計算法扣除中間利息，原告之損失為四百九十七萬九千九百七十九元（352,
      788x14.0000000=4,979,979），原告先行請求其中之一百零二萬三千二百五十
      元，其餘部分，留待往後另行請求。
  ４、精神慰撫金：原告正值壯年，一家六口全賴原告駕駛計程車之收入維生，現原
      告遺有右下肢之顯著障礙，已無法如往常工作，原告身心所受之傷害，實無可
      言喻，爰請求精神慰撫金四十萬元。
  (三)原告八十六年六月二十五日下背部疼痛至財團法人長庚紀念醫院門診（下稱：長
    庚醫院）就診，係泌尿科之問題，經檢查無腎結石，與本件之傷害不同。又長庚
    醫院八十七年四月十日以長庚法字第０一八三號函復臺灣板橋地方法院檢察署
    時，指出「朱君於八十七年二月二十三日至本院門診主訴，八十七年二月十五日
    交通意外後有下背痛之症狀及上肢感覺異常，經Ｘ光檢查顯示其腰椎第四、五節
    間脊椎前滑症合併腰椎神經受壓迫，另肌電圖檢查顯示有頸椎神經病變及右肘尺
    骨神經麻痺。」，另車禍發生時原告即至恆生醫院就診，亦經診斷有胸部重挫傷
    、Ｌ４、Ｌ５脊椎骨折，可見原告之傷，確為被告開車撞擊原告所造成。
  (四)恆生醫院院長高國慶於偵查中至臺灣板橋地方法院檢察署作證供述「（正常脊椎
    有可能因小碰撞而造成脊椎骨折？）有可能，因安全帶如未加腰帶，在突然撞擊
    的情形下，有可能造成。」。又，本件刑事部分一審時，長庚醫院函復臺灣士林
    地方法院「朱君曾於八十七年二月二十三日至本院接受Ｘ光檢查，診斷結果為頸
    椎及腰椎神經病變，目前施予物理治療中，一般而言，此種病變較少發生於此年
    齡層，由於朱君此症狀係生在車禍之後，故推斷由車禍引發的可能性很大。」足
    見原告之傷為被告之侵權行為所致，被告所辯，純為推卸之詞，要無可信。
三、證據：提出台灣省台北縣車輛行車事故鑑定委員會鑑定意見書、勞工保險傷病診
    斷書、臺灣士林地方法院八十七年度交自第一七號刑事判決、本院八十七年度交
    上易字第五四八號刑事判決及裁定、勞保殘廢診斷書、勞保殘廢給付標準表、各
    殘廢等級喪失或減少勞動能力比率表、霍夫曼計算法細數表、臺灣板橋地方法院
    檢察署八十七年度偵字第五六六三號訊問筆錄、恆生醫院病歷資料、長庚醫院病
    歷資料、恆生醫院診斷證明書、臺灣士林地方法院函各影本一件，財團法人長庚
    紀念醫院函影本二件、戶籍謄本一件、台北市計程車客運商業同業工會函正本一
    件、勞工保險殘廢診斷書正本一件、醫療費用收據影本二十三紙、實和聯合診所
    簡介二件、實和聯合診所三重所醫師名片十二張為證。
乙、被告方面：
一、聲明：
  (一)請求駁回原告之訴。
  (二)訴訟費用由原告負擔。
  (三)如受不利之判決，願供擔保請准免予假執行。
二、陳述：
  (一)本件車禍僅輕微碰撞，車輛受損之情形極為輕微，不可能造成該等脊椎神經病變
    及右肘骨神經麻痺。原告於八十六年六月廿五日即曾因下背痛就醫，有長庚醫院
    門診記錄單可證，另原告於一九八八年十月二十四日於長庚醫院檢查時即有脊柱
    側彎之毛病，此有長庚醫院Ｘ光科會診單可證，且被告向健保局查證，原告於八
    十六年間曾因腰椎、胸椎等疾病就醫，足證原告之傷係舊疾，並非被告所造成，
    原告據以請求賠償，顯無理由。再者，原告於八十七年三月二十六日之長庚醫院
    「放射線診斷科會診單」，其上載明「第四、五腰椎孔有狹窄現象」，按狹窄現
    象係長時間之病灶所致，絕非於八十七年二月十五日發生車禍，短短一個月餘，
    即可造成。
  (二)依八十七年二月廿三日、同年三月二日長庚醫院之Ｘ光科檢查會診及報告單上載
    明「無任何病理性病變及骨折及異常」，與原告所提出恆生醫院之診斷證明書所
    載「胸部重挫傷、背部重挫傷、Ｌ４、Ｌ５脊椎骨折」明顯不同。
  (三)原告所提醫療費用明細表內有「手術費五九四八元」，惟其病歷僅有「護理記錄
    」，並無醫生所寫之手術記錄，是亦無該次「手術」。
  (四)依原告所提八十八年四月十二日「石牌實和聯合診所」出具之診斷書所載，「自
    八十七年三月九日至八十八年四月十二日止門診四十次」，另同所醫院八十七年
    十月一日出具之診斷書卻記載「自八十七年五月九日至八十七年十月一日止，實
    際治療七十次」，二者已明顯不同，且原告所提「實密復健科診斷」出具之醫療
    費用證明書卻載明「自八十七年三月九日起至八十七年六月廿四日止在本院共門
    診七十一次」，三者之次數明顯不同，該醫療費用證明書亦與事實有違。
  (五)縱認被告應負賠償責任，其請求之精神慰撫金亦顯屬過高。
三、證據：提出長庚醫院門診記錄單、長庚醫院Ｘ光科會診單、放射線診斷科會診單
    各影本一件、檢查會診及報告單影本二件、石牌實和聯合診所診斷書影本二件為
    證。並聲請向恆生醫院及長庚醫院調取原告之病歷資料，再送台大醫院或榮總鑑
    定，向中央健保局台北分局調閱原告歷年就醫資料，及調閱臺灣士林地方法院八
    十七年度交自字第一七號、八十七年度交上易字第五四八號刑事案卷暨錄音帶。
丙、本院依職權調閱乙○○過失傷害案全卷五宗（含臺灣板橋地方法院檢察署八十七
    年度偵字第五六六三號偵查卷、台灣台北地方法院八十七年度交自字第一０號刑
    事卷二宗、臺灣士林地方法院八十七年度交自字第一七號刑事卷、本院八十七年
    度交上易字第五四八號刑事卷）。
    理    由
一、本件原告主張被告於八十七年二月十五日凌晨二時四十分，駕駛車牌號碼ＣＫ─
    七九五一號自用小客車，沿台北縣三重市○○路○段，由新莊往三重方向行駛，
    途經重新路五段與五谷王南街路交叉路口，適遇紅燈，原告駕駛之車牌號碼ＥＣ
    ─二六二號營業客車因等待號誌，而停於被告所駕汽車同一車道前方，被告應注
    意遵守燈光號誌，且與前車之間保持隨時可以煞車之距離，且依當時情形又無不
    能注意之情形，竟疏未注意停車且與前車保持適當距離，自後追撞原告所駕駛之
    汽車，原告因此受有胸部、背部挫傷、腰椎第四節、第五節脊椎骨折之傷害，經
    治療復建後，仍經醫師判定其右下肢仍遺有顯著運動障害等情，業據原告提出台
    灣省台北縣車輛行車事故鑑定委員會鑑定意見書（見本院卷第二七頁）、恆生醫
    院護理紀錄（見本院卷第九三頁背面）、診斷證明書（見本院卷第二二六頁）、
    長庚醫院函（見本院卷第九六頁）、勞工保險殘廢診斷書（見本院卷第一四二頁
    ）、臺灣士林地方法院八十七年度交自字第一七號刑事判決、本院八十七年度上
    易字第五四八號判決影本為證，並經本院依職權調閱上開卷宗及臺灣板橋地方法
    院檢察署八十七年度偵字第五六六三號偵查卷、台灣台北地方法院八十七年度交
    自字第一０號刑事卷等查明無訛，堪信為真。
二、被告對原告主張伊因過失追撞原告所駕駛汽車之事實並不爭執，惟抗辯本件車禍
    僅輕微碰撞，車輛受損之情形極為輕微，不可能造成原告脊椎神經病變及右肘骨
    神經麻痺，且原告曾因下背痛就醫，系爭傷害應係舊疾，並非被告造成云云。查
    本件車禍發生於八十七年二月十五日凌晨二時四十分許，原告於當日凌晨三時三
    十分即前往台北縣三重市之恆生醫院就診，經醫生以Ｘ光診察結果，發現脊椎受
    有傷害，且有挫傷的情形，原告主訴車禍受傷，住院治療五日等情，有恆生醫院
    於偵查時以八十七年四月七日恆國八七字第０二六號函臺灣板橋地方法院檢察署
    檢附之自訴人於八十七年二月十五日凌晨之病歷、護理記錄（見本院卷第九二頁
    至九五頁），及長庚醫院八十七年四月十日長庚院法字第０一八三號函臺灣板
    橋地方法院檢察署表示「朱君（即原告）於八十七年二月二十三日至本院門診主
    訴，八十七年二月十五日交通意外後有下背痛之症狀及上肢感覺異常，經Ｘ光檢
    查顯示其腰椎第四、五節脊椎前滑症合併腰椎神經受壓迫，另肌電圖檢查亦顯示
    有頸椎神經根病變及右肘骨神經麻痺。」附卷可稽（見本院卷第六三頁）。又，
    恆生醫院醫師高國慶於八十七年四月二十三日在偵查庭中訊以：正常脊椎有可能
    因小碰撞而造成脊部骨折？答稱：「有可能。因安全帶如未加扣腰帶，在突然撞
    擊的情況下有可能造成。」（見本院卷第一四０頁），臺灣士林地方法院函詢長
    庚醫院關於自訴人所受系爭傷害之原因，經該院八十七年九月七日長庚院法字
    第０四八二號函覆亦稱：「朱君曾於八十七年二月二十三日至本院Ｘ光檢查，診
    斷結果為頸椎及膘椎神經根病變，目前施予物理治療中，一般而言此種病變較少
    發生于此年齡層，由於朱君此症狀係生在車禍之後，故推斷由車禍引發的可能性
    很大。」（見本院卷第二二七、二二八頁）。原告既於車禍發生後旋即赴院就診
    ，經診斷受有系爭傷害，而被告未能舉證證明原告之系爭傷害為本件車禍前已有
    之舊疾，則被告之前開過失行為與原告之脊椎傷害結果間可認為有相當因果關係
    ，故被告因過失行為不法侵害原告致脊椎受傷，堪予認定。
三、按因故意或過失，不法侵害他人之權利者，負損害賠償責任；不法侵害他人之身
    體或健康者，對於被害人因此喪失或減少勞動能力或增加生活上之需要時，應負
    損害賠償責任，被害人雖非財產上之損害，亦得請求賠償相當之金額。民法第一
    百八十四條第一項前段、第一百九十三條第一項、第一百九十五條第一項前段規
    定分別定有明文。被告就本件車禍肇事既有前述過失行為而侵害原告之權利，原
    告就其所受之損害請求被告賠償，洵屬有據。
四、茲所應審酌者，為原告所得請求被告賠償之金額，爰分述如左：
  (一)醫療費部分：原告主張支出醫療費六萬八千五百八十元，業據其提出醫療費用收
    據二十三紙（見本院卷第三八至六一頁）為證，經核金額合計為七萬零五百八十
    元，均屬治療上之必要費用，原告請求其中六萬八千五百八十元，應予准許。
  (二)休業損失部份：原告主張受傷後，自八十七年二月十五日起，至同年月十九日止
    ，在恆生醫院住院治療共五日不能工作，有恆生醫院診斷書可證；原告從事計程
    車業，每日平均營業收入為一千六百三十四元，有台北市計程車客運商業同業工
    會函可證（見本院卷第六二頁），原告請求被告賠償此期間之損失共八千一百七
    十元，應予准許。
  (三)減少勞動能力之損害：原告所受之傷害，經治療復建後，經醫師判定「其右下肢
    仍遺有顯著運動障害」（見本院卷第一四二頁），依勞工保險條例第五十三條附
    表之勞工保險殘障給付標準表障害項目第一四一項「一下肢遺存顯著運動障害者
    」，其殘廢等級為「七」，再依各殘廢等級喪失或減少勞動能力比率表，減少勞
    動能力之比率為百分之六九˙二一（見本院卷第七九頁背面、第八０頁）。原告
    係計程車司機每月收入為四萬二千四百七十八元，有台北市計程車客運商業同業
    工會函可證（見本院卷第六二頁），每年收入為五十萬九千七百三十六元，減少
    勞動能力百分之六九．二一，則原告每年減少之收入為三十五萬二千七百八十八
    元，原告四十八年一月三日生，車禍發生時年未滿四十歲，距退休之年限六十歲
    ，尚有二十年之工作時間，依霍夫曼計算法扣除中間利息，原告之損失為四百九
    十七萬九千九百七十九元（352,788x14.0000000=4,979,979），原告先行請求其
    中之一百零二萬三千二百五十元，亦應准許。
  (四)精神慰藉金部分；查原告脊椎受傷，雖經復健仍遺有右下肢之顯著運動障害，已
    無法如往常工作，本院斟酌原告受傷所受精神痛苦之程度與原告從事計程車業每
    月收入四萬餘元，及被告之身分、地位、經濟能力等，認為原告請求四十萬元，
    尚嫌過高，應予核減為三十萬元，方屬公允，於此範圍之請求，於法有據，逾此
    數額之請求，為無理由。
五、綜上所述，原告所得請求之金額合計為一百四十萬元。從而，原告基於侵權行為
    之損害賠償請求權，請求被告賠償原告一百四十萬元，及自八十七年十二月十七
    日起，至清償日止，按年息百分之五計算利息部分，洵屬正當，應予准許。逾此
    部分所為之請求，為無理由，應予駁回。兩造陳明願供擔保，分別聲請宣告假執
    行及免為假執行，於原告勝訴部分，經核尚無不合，爰分別酌定相當擔保金額並
    予宣告之。至於原告其餘假執行之聲請部分，因該部分之駁回而失所附麗，併予
    駁回。
六、據上論結，本件原告之訴，為一部有理由，一部無理由，依民事訴訟法第七十九
    條但書、第三百九十條第二項、第三百九十二條，判決如主文。
中      華      民      國    八十九    年      一      月    三十一    日
                                      臺灣高等法院民事第十五庭
                                          審判長法  官  蘇  永  宜
                                                法  官  何  菁  莪
                                                法  官  陳  昆  煇
右正本係照原本作成。
原告不得上訴。
被告如不服本判決，應於收受送達後二十日內向本院提出上訴書狀，其未表明上訴理
由者，並應於提出上訴後二十日內向本院補提理由書狀（均須按他造當事人之人數附
繕本）。
中      華      民      國    八十九    年      二      月      二      日
                                                書記官  顧  正  榕


司法院資訊處製作；財團法人民間司法改革基金會備份。
